【裁判字號】    99,台上,2175
【裁判日期】    991125
【裁判案由】    損害賠償
【裁判全文】
最高法院民事判決            九十九年度台上字第二一七五號
上  訴  人  高偉營造有限公司
法定代理人  蔡登財
訴訟代理人  楊申田律師
            吳淑靜律師
被 上訴 人  高雄市政府工務局下水道工程處
法定代理人  湯毓勳
訴訟代理人  黃勇雄律師
上列當事人間請求損害賠償事件，上訴人對於中華民國九十八年
九月二十三日台灣高等法院高雄分院第二審更審判決（九十七年
度建上更(一)字第三號），提起上訴，本院判決如下：
    主  文
原判決關於駁回上訴人請求被上訴人給付新台幣貳佰捌拾肆萬壹
仟貳佰零壹元本息之上訴及該訴訟費用部分廢棄，發回台灣高等
法院高雄分院。
其他上訴駁回。
第三審訴訟費用關於駁回其他上訴部分，由上訴人負擔。
    理  由
本件上訴人主張：伊於民國八十九年十月十八日與被上訴人簽訂
二號運河（復興路至民族路段）整建後續工程（下稱系爭工程）
承攬契約。該契約原設計以麗晶版岩、木造橋施作，需使用進口
材料，伊於訂約後已就工程所需全數訂購，嗣因被上訴人變更設
計，取消上開部分施作，致不能依原契約約定請求工程款，係屬
可歸責於被上訴人之事由所致，伊自得請求麗晶版岩、木造橋之
工程款新台幣（下同）四十四萬五千八百五十元、二百三十九萬
五千三百五十一元。又系爭工程之污泥挖除，須先於河岸兩側施
打鋼板樁，以防崩塌，伊於九十年八月十三日進場施設，並於同
月二十四日完成水平支撐，嗣因污泥處理爭議，遲至同年十一月
二十六日始繼續施作擋土牆鑿除及開挖廢棄土，前後遲延九十三
日，被上訴人應給付伊因遲延期間所生之鋼板樁租金損失二百二
十五萬四千七百八十五元等情。爰依系爭契約之約定及民法第二
百二十七條之二第一項情事變更原則規定，求為命被上訴人給付
上訴人五百零九萬五千九百八十六元及自起訴狀繕本送達翌日起
加計法定遲延利息之判決。（逾此之其餘部分，業經本院前次判
決駁回上訴人該部分之上訴而告確定，即未繫屬本院，以下不予
贅載。）
被上訴人則以：系爭工程就麗晶版岩、木造橋之材料，並未限制
需使用進口材料，且依系爭工程契約第十三條第三項之約定，上
訴人應於材料進場前，將有關資料與樣品送伊審查同意，並應會
同伊取樣檢驗。上訴人於未經伊審核同意或檢驗合格，即自行先
訂購麗晶版岩及木造橋材料，就其因此所受之損失，伊自無賠償
之義務。又伊依約有變更設計施作之權，系爭工程展延工期長達
五百九十八天，非可歸責於伊，且兩造就工期之核計、停工及展
延已有明定，上訴人於簽約時預見發生工期延展之可能，自無情
事變更原則之適用。況遲延九十三天工期部分，係上訴人爭執污
泥之處理方式而自行不當停工，其受有鋼板樁租金損失，當屬可
歸責於其之事由所致，且污泥處理爭議業經行政院公共工程委員
會採購申訴審議委員會（下稱採購申訴審議委員會）調解成立，
上訴人同意不再請求逾系爭工程契約所約定之費用，故上訴人亦
不得請求鋼板樁之租金損失等語，資為抗辯。
原審維持第一審所為上訴人敗訴之判決，駁回其此部分之上訴，
係以：兩造於九十一年七月二十九日會議達成：「本處（即被上
訴人）同意高偉營造有限公司所提變更有關減做的各項材料、樹
種，依工程採購契約第八條一、(三)規定辦理意見」，即被上訴人
係同意必須符合系爭工程契約第八條第一項第三款之約定，上訴
人始能請求依該條項計算之款項。而該約定係：「因變更設計而
需廢棄拆除乙方（即上訴人）已施工完成的部分項目，由甲方（
即被上訴人）按實核之驗收數量以契約相關單價計給外，並酌補
拆除清理費、退運費及合理之損失。如屬特殊材料確無法退貨時
，得由甲方按契約單價收購」，依此契約文義，須變更設計部分
業經上訴人施作完成，始有補償費用之問題。是承攬人請求定作
人按契約單價給付報酬之標的，須屬已完成之工作，若尚未施作
，且無完成之工作，即與上開約定不符，不得請求定作人給付報
酬；另須屬特殊材料確無法退貨時，被上訴人始有按約定單價收
購之義務。被上訴人既於麗晶版岩及木造橋部分工程施作前即變
更設計，依上開約定，上訴人自不得就該未施作部分請求被上訴
人給付工程款。況依證人即負責系爭工程設計、監造之式新工程
顧問股份有限公司（下稱式新公司）副總經理林宜宏證言可知，
系爭工程契約並未就特殊材料為約定，麗晶版岩及木造橋材料，
台灣雖未生產，需賴進口，但任何一家承包商都可進口，在台灣
之材料行都可買到，依工程慣例即非特殊材料，是縱上訴人已訂
購而無法退貨，被上訴人亦無按約定單價收購之義務。另依系爭
工程契約第十三條第三項約定，上訴人自備材料機具設備在進場
前，應將有關材料及可提供之樣品，先送甲方被上訴人審查同意
，始得進場，並應通知被上訴人作現場檢驗。上訴人係於九十一
年二月二十五日向訴外人喬華工程行購買麗晶版岩，並送式新公
司於九十一年五月十七日審查通過；於九十一年二月二十二日向
訴外人寰翰實業有限公司購買木造橋材料，並曾先後於九十一年
四月二十四日、六月五日送審，經式新公司通知補正，上訴人於
九十一年七月三日重新送審，式新公司於同月二十二日函覆因變
更設計，該項材料暫不審核。是上訴人於送審通過前，即先行訂
購麗晶版岩及木造橋材料，其所訂購者與式新公司審查者是否相
同、木造橋材料能否通過審查，即有疑問。此外，因系爭工程契
約已就變更設計有特別約定，自無適用民法第二百六十七條及類
推適用民法第五百十一條但書之餘地。是上訴人主張其可請求麗
晶版岩、木造橋材料之工程款云云，應屬無據。其次，兩造就清
除開挖污泥如何處理之爭議，經採購申訴審議委員會調解，成立
准予展延工期三十八個工作天之調解，自應受其拘束。又上開調
解建議內容所稱「逾契約單價以外之費用」，是否包括挖除污泥
須先於河岸兩側施打鋼板樁之租金費用在內一節，依行政院公共
工程委員會函復內容可知，契約單價係指契約污泥挖除及運棄工
項單價分析中所有內容範圍，兩造已同意依此計價，不得在此範
圍外再請求費用。是上訴人不得再向被上訴人請求給付鋼板樁租
金之損失。從而，上訴人請求被上訴人給付五百零九萬五千九百
八十六元（包括麗晶版岩工程款四十四萬五千八百五十元、木造
橋工程款二百三十九萬五千三百五十一元、鋼板樁租金損失二百
二十五萬四千七百八十五元）本息，為無理由，不應准許等詞，
為其論斷之基礎。
關於發回（即麗晶版岩、木造橋工程款部分）：
按解釋當事人之契約，應於文義上及論理上詳為推求，不得拘泥
字面，致失立約當時之真意。而其真意何在，應以過去事實及其
他一切證據資料為斷定之標準，不能拘泥文字，致失真意。查系
爭工程契約第八條第一項第三款規定：「因變更設計而需廢棄拆
除乙方（上訴人）施工完成的部分項目，由甲方（被上訴人）按
實核之驗收數量以契約相關單價計給外，並酌補拆除清理費、退
運費及合理之損失。如屬特殊材料確無法退貨時，得由甲方按契
約單價收購」；又九十一年七月二十九日系爭工程整體景觀變更
設計圖說審查會議紀錄結論欄第二點記載：「本處（被上訴人）
同意高偉營造有限公司（上訴人）所提變更有關減做的各項材料
、樹種，依工程採購契約第八條第一項第三款規定辦理」。而系
爭工程因被上訴人變更設計，以致取消麗晶版岩、木造橋等工程
之施作，上訴人訂約後將麗晶版岩、木造橋等材料送交式新公司
審查核備，為原審所認定。則就本不該當於系爭工程契約第八條
第一項第三款「施作完成」要件，因變更設計而「減做」之麗晶
版岩及木造橋等二項目（當時尚未施作），兩造若無變更原約定
要件之意，似無於九十一年七月二十九日開會協商，並就變更設
計後減作項目材料達成共識之可能與必要。又變更設計倘非可歸
責於上訴人，兩造就與此相關之事宜另為協商，尋求公平合理之
解決之道，要屬事理之常。是就上開會議所達成之共識，如仍依
系爭工程契約簽訂時之約定意旨而為解釋，是否符合兩造協商當
時之真意，非無疑問。原審就上開協商會議結論之解釋，未以協
商當時之事實及其他一切證據資料，於文義上及論理上詳為推求
，徒以原約定之意旨、要件、特殊材料解釋、送審等項，即為上
訴人此部分不利之判斷，揆諸前揭說明，自屬難昭折服，且有解
釋契約不符論理法則及經驗法則之違法。上訴論旨，執以指摘原
判決駁回其請求被上訴人給付麗晶版岩四十四萬五千八百五十元
、木造橋二百三十九萬五千三百五十一元之工程款本息部分為不
當，聲明廢棄，為有理由。
關於駁回（即鋼板樁租金損失）部分：
查兩造就清除開挖污泥之爭議，由採購申訴審議委員會提出書面
調解建議，經兩造明示同意接受而成立之調解內容係：「准予展
延工期三十八個工作天，申請人（上訴人）則依他造當事人（被
上訴人）指定方式處理污泥，並不得向他造當事人請求逾契約單
價以外之費用」（見一審卷(一)六三至六七頁），原審依上開文義
及行政院公共工程委員會函復之上開內容，認定兩造已有關污泥
處理之費用，達成不得請求逾契約單價以外之費用，包括展延工
期之鋼板樁租金一節，經核於法洵無違誤。上訴意旨，徒就原審
取捨證據、認定事實及解釋契約之職權行使，指摘原判決關此部
分為不當，聲明廢棄，非有理由。
據上論結，本件上訴為一部有理由，一部無理由。依民事訴訟法
第四百七十七條第一項、第四百七十八條第二項、第四百八十一
條、第四百四十九條第一項、第七十八條，判決如主文。
中    華    民    國  九十九  年   十一   月  二十五  日
                      最高法院民事第四庭
                          審判長法官  朱  建  男  
                                法官  顏  南  全  
                                法官  林  大  洋  
                                法官  沈  方  維  
                                法官  鄭  玉  山  
本件正本證明與原本無異
                                      書  記  官  
中    華    民    國  九十九  年   十二   月    七    日
                                                      Ｅ

司法院資訊處製作；財團法人民間司法改革基金會備份。
